臺灣高等法院刑事判決
108年度交上易字第187號
上  訴  人  臺灣新北地方檢察署檢察官
上  訴  人  
即  被  告  古必誠  


選任辯護人  楊俊鑫律師
上列上訴人等因被告過失致死等案件，不服臺灣新北地方法院10
7年度審交易字第1344號，中華民國108年1月23日第一審判決（
起訴案號：臺灣新北地方檢察署107年度調偵字第1560號），提
起上訴，本院判決如下：
    主  文
上訴駁回。
古必誠緩刑貳年，並應履行如附件所示之和解內容。
    犯罪事實                                        
一、古必誠於民國107年1月18日6時21分許，騎乘車牌號碼000-0
    00號大型重型機車，沿新北市板橋區遠東路往高爾富路方向
    行駛，行經新北市○○區○○路○號LP-R03-C004號之行人按押運
    作號誌桿前時，本應注意車前狀況，隨時採取必要之安全措
    施，並應注意車輛行近行人穿越道前，應減速慢行，遇有行
    人穿越時，無論有無交通警察指揮或號誌指示，均應暫停讓
    行人先行通過，而依當時並無不能注意之情事，竟疏未注意
    及此，不慎撞擊行走於行人穿越道上之張白子，使張白子因
    而受傷倒地，造成全身多處鈍挫骨折，並致頭部外傷顱骨骨
    折及胸部創傷，經送往亞東紀念醫院急救，仍於同日7時25
    分許，因神經性休克而宣告不治。
二、案經張白子之子楊憶暉訴請臺灣新北地方檢察署檢察官偵查
    起訴。
    理    由
壹、程序部分：
    按被告以外之人於審判外之陳述，雖不符刑事訴訟法第 159
    條之1 至第159 條之4 之規定，而經當事人於審判程序同意
    作為證據，法院審酌該言詞陳述或書面陳述作成時之情況，
    認為適當者，亦得為證據。當事人、代理人或辯護人於法院
    調查證據時，知有第159 條第1 項不得為證據之情形，而未
    於言詞辯論終結前聲明異議者，視為有前項之同意，刑事訴
    訟法第159 條之5 規定甚明。查本判決所引用之下列供述證
    據暨其他書證、物證，檢察官、被告及辯護人均同意作為本
    案證據，於本院逐一提示後，迄於言詞辯論終結前亦未聲明
    異議，本院審酌上開證據資料製作時之情況，尚無違法不當
    及證明力明顯過低之瑕疵，認以之作為證據應屬適當，故揆
    諸前開規定，應認有證據能力，合先敘明。
貳、實體部分： 
一、上開犯罪事實，業據上訴人即被告古必誠（下稱被告）於偵
    審中均坦承不諱，並有新北市政府警察局板橋分局交通事故
    現場圖（含草圖）、交通事故調查報告表（一）及（二）、
    現場及肇事車輛照片、現場監視器錄影擷取畫面、亞東紀念
    醫院診斷證明書、臺灣新北地方檢察署相驗屍體證明書、檢
    驗報告書、新北市政府交通局107年2月21日新北交工字第10
    70286717號函及附件時相圖等在卷可稽（見調偵卷第27至81
    頁，相字卷第79至92、119、187至189頁），並經本院勘驗
    屬實（見本院卷第135頁），被告上開任意性自白與事證相
    符而足採信。
二、按道路交通安全規則所稱之汽車，係指在道路上不依軌道或
    電力架線而以原動機行駛之車輛（包括機車）；再汽車行駛
    時，駕駛人應注意車前狀況，並隨時採取必要之安全措施；
    汽車行經行人穿越道，遇有行人穿越時，無論有無交通指揮
    人員指揮或號誌指示，均應暫停讓行人先行通過，道路交通
    安全規則第2條第1項第1款、第94條第3項、第103條第2項分
    別定有明文，且此為一般駕駛人所具之交通常識與應盡之注
    意義務。而被告考領有大型重型機車駕照，有公路監理電子
    閘門在卷可參（見調偵卷第91頁），其對於上開交通安全規
    則自應知悉。本件依卷附道路交通事故調查報告表(一)之記
    載及現場照片觀之，當時天候晴、柏油路面乾燥、無缺陷及
    無障礙物、視距良好及行車閃光號誌動作正常，並無不能注
    意之情事，被告竟疏未注意上開規定，接近上開行人穿越道
    時未減速慢行，即逕行駛入行人穿越道，致生本件車禍事故
    ，顯見被告駕車之際未遵守上開規定，自有應注意、能注意
    而不注意之過失責任，並為本件車禍之肇事原因至明，且其
    過失行為與張白子之死亡結果間具有相當因果關係。
三、被告之辯護人雖以：被害人於設有閃紅燈交叉路口穿越馬路
    時未遵守交通號誌，未注意往來車輛而在斑馬線上停等、起
    步、停等、再起步，被害人就本件車禍之發生與有過失云云
    。然按「行人專用號誌係配合行車管制號誌使用，以附有『
    站立行人』及靜態或動態『行走行人』圖案之方形紅、綠兩色
    燈號，管制行人穿越街道之行止，設於交岔路口或道路中段
    。依運轉方式分為：（一）定時號誌。（二）行人觸動號誌
    。」、「『站立行人』之紅色燈號閃光顯示時，表示與其相關
    之行車管制號誌係以閃光運轉，行人跨入道路前，應先停止
    ，注意左、右來車，小心通過。」、「特種閃光號誌各燈號
    顯示之意義如左：一、閃光黃燈表示『警告』，車輛應減速接
    近，注意安全，小心通過。二、閃光紅燈表示『停車再開』，
    車輛應減速接近，先停止於交岔路口前，讓幹道車優先通行
    後認為安全時，方得續行。」，道路交通標誌標線號誌設置
    規則第194條第2項、第207條第4項、第211條第1項亦有明文
    。查，前揭新北市○○區○○路○號LP-R03-C004號之號誌桿雖為
    行人按押運作，有新北市政府交通局函可佐（見相字卷第18
    7頁），然經本院勘驗案發當時之監視錄影畫面，勘驗結果
    ：行人張白子走在行人穿越道上，有先停在分隔島附近，先
    暫停，因為有車輛通行，等車輛過要穿越的時候，被告的重
    型機車就從行人張白子的右方過來直接撞擊。當時行人穿越
    道號誌是閃紅燈，被害人是走在斑馬線上，有本院勘驗筆錄
    在卷可稽（見本院卷第135頁），可見該路段雖為閃紅燈之
    行人穿越道，並非禁止穿越路段，且被害人雖未按押運作號
    誌，然被害人於行走在行人穿越道上時，在行進過程中均有
    觀察左右來車情形，係於確認車輛經過行人穿越道後，欲起
    步續行穿越馬路時，隨即遭被告高速撞擊，是被害人確已盡
    先停止，注意左、右來車，並小心通過之注意作為，而未見
    有任何違規或未注意往來車輛之情事，則被告之辯護人以被
    害人在行人穿越道上有停等、起步之行進過程，主張被害人
    有未注意往來車輛之與有過失云云，自無可採。
四、綜上所述，本件事證明確，被告上開犯行堪以認定，應予依
    法論科。 
五、論罪： 
（一）按行為後法律有變更者，適用行為時之法律，但行為後之
      法律有利於行為人者，適用最有利之法律，刑法第2條第1
      項定有明文。被告行為後，刑法第276條第1項業於108年5
      月29日修正公布，並自108年5月31日施行，而被告行為時
      之刑法第276條第1項過失致死罪，其法定刑為「處2年以
      下有期徒刑、拘役或2千元以下罰金」，修正後則為「處5
      年以下有期徒刑、拘役或50萬元以下罰金」，經比較新舊
      法結果，新法並未較有利於被告，依刑法第2條第1項前段
      規定，被告所犯過失致死犯行，自應適用修正前刑法第27
      6條第1項規定處斷。
（二）次按刑法總則之加重，係概括性之規定，所有罪名均一體
      適用；刑法分則之加重，係就犯罪類型變更之個別犯罪行
      為予以加重，成為另一獨立之罪名。道路交通管理處罰條
      例第86條第1項關於汽車駕駛人，無駕駛執照駕車、酒醉
      駕車、吸食毒品或迷幻藥駕車、行駛人行道或行經行人穿
      越道不依規定讓行人優先通行，因而致人受傷或死亡，依
      法應負刑事責任者，加重其刑至2分之1之規定，係就刑法
      第276條第1項之過失致人於死罪、同條第二項之業務過失
      致人於死罪，同法第284條第1項之過失傷害（及致重傷）
      罪、同條第2項之業務過失傷害（及致重傷）罪之基本犯
      罪類型，對於加害人為汽車駕駛人，於駕駛汽車時，處於
      無駕駛執照、酒醉駕車、吸食毒品或迷幻藥等狀態，或於
      行駛人行道、行經行人穿越道之特定地點，不依規定讓行
      人優先通行，因而致人受傷或死亡之特殊行為要件予以加
      重處罰，已就上述刑法第276條第1、2項，同法第284條第
      1、2項各罪犯罪類型變更之個別犯罪行為予以加重，而成
      另一獨立之罪名，自屬刑法分則加重之性質（最高法院99
      年度台非字第198號判決要旨參照）。則道路交通管理處
      罰條例第86條第1項中「無駕駛執照駕車」、「酒醉駕車
      」、「吸食毒品或迷幻藥駕車」、「行駛人行道」既與「
      行經行人穿越道不依規定讓行人優先通行」均屬就刑法第
      276條第1、2項及同法第284條第1、2項各罪犯罪具特殊要
      件時予以加重處罰之規定，乃就犯罪類型變更之個別犯罪
      行為予以加重，自屬刑法分則加重之性質而成為另一獨立
      之罪名。核被告所為，係犯道路交通管理處罰條例第86條
      第1項、（修正前）刑法第276條第1項之汽車駕駛人行經
      行人穿越道不依規定讓行人優先通行，因而犯過失致人於
      死罪。被告駕駛汽車行經行人穿越道不依規定讓行人優先
      通行，因而犯過失致人於死罪，應依道路交通管理處罰條
      例第86條第1項規定加重其刑。
（三）被告於肇事後未被有偵查權之公務員或機關發覺其為犯嫌
      前，向前來處理之警員承認為肇事人、自首犯行，進而接
      受裁判等節，有道路交通事故肇事人自首情形記錄表在卷
      足憑（見調偵卷第85頁），合於自首之規定，依刑法第62
      條前段之規定減輕其刑，並依法先加後減之。
六、上訴駁回暨諭知緩刑之理由：
（一）原審以被告罪證明確，因予適用道路交通管理處罰條例第
      86條第1 項，修正前刑法第276 條第1 項、刑法第62條前
      段，刑法施行法第1之1條第1項、第2項前段，審酌被告思
      慮不周，騎乘大型機車於道路上，本應小心謹慎以維自身
      及他人之安全，詎竟疏未注意車前狀況，行經劃設行人穿
      越道之交岔路口，應減速慢行，作隨時停車之準備，以避
      免發生碰撞之危險，遇有行人穿越道路時，無論有無交通
      指揮人員指揮或號誌指示，均應暫停讓行人先行通過，並
      隨時採取必要之安全措施，竟疏於注意，貿然行駛，撞擊
      行走在行人穿越道之被害人，其違反注意義務之程度非輕
      ，致被害人枉送寶貴性命，應予非難，兼衡被告無犯罪前
      科紀錄，素行良好，有本院被告前案紀錄表可參、專科肄
      業之智識程度、於警詢時自陳家庭經濟狀況勉持、被告騎
      乘大型重型機車行經行人穿越道未暫停讓行人先行通過為
      肇事原因，及其犯後坦承犯行，然迄今未與被害人家屬達
      成和解或取得諒解等一切情狀，量處有期徒刑7月。經核
      原審認事用法，均無違誤，量刑亦稱妥適，應予維持。至
      於原審雖未及比較刑法第276條第1項新舊法之修正，然於
      法律適用之結果（即行為時法律）並無不同，且於判決結
      果均不生影響，尚不構成撤銷之原因，附此敘明。
（二）被告上訴意旨略以：本件交通事故被害人與有過失，原審
      量刑過重，被告願與被害人家屬達成和解，請審酌被告為
      家中經濟來源，月收入不豐，需扶養妻兒維持生計等情，
      予以從輕量刑云云。檢察官循告訴人所請上訴意旨則以：
      被告騎乘大型重型機車行近行人穿越道不依規定減速及禮
      讓行人，致被害人遭其撞擊死亡，違規及過失情節非常重
      大，不僅造成被害人家屬不可回復之傷痛，肇事後亦未主
      動與被害人家屬協商和解，顯無誠心表達悔意，原審量刑
      過輕等語。惟查，被告主張被害人與有過失云云並不足採
      ，已如前述，尚不足為被告量刑審酌之有利證明。又量刑
      之輕重，係屬事實審法院得依職權自由裁量之事項，苟於
      量刑時，已依行為人之責任為基礎，並斟酌刑法第57條各
      款所列情狀，而未逾越法定範圍，又未濫用其職權，即不
      得遽指為違法（最高法院99年度台上字第189號判決意旨
      參照）。查原審判決於量刑時，已依行為人之責任為基礎
      ，並審酌刑法第57條各款所列情形，予以綜合考量，被告
      及檢察官上訴所執各項量刑之事由原審均已斟酌，所宣告
      之刑並無恣意或逾越法律規定之情事，且合於罪刑相當原
      則，原審之量刑並無何不當而構成應撤銷之事由可言。從
      而，被告及檢察官上訴意旨所指各節，均難認為有理由，
      應予駁回。
（三）按行為經法院評價為不法之犯罪行為，且為刑罰科處之宣
      告後，究應否加以執行，乃刑罰如何實現之問題。依現代
      刑法之觀念，在刑罰制裁之實現上，宜採取多元而有彈性
      之因應方式，除經斟酌再三，認確無教化之可能，應予隔
      離之外，對於有教化、改善可能者，其刑罰執行與否，則
      應視刑罰對於行為人之作用而定。倘認有以監禁或治療謀
      求改善之必要，固須依其應受威嚇與矯治之程度，而分別
      施以不同之改善措施（入監服刑或在矯治機關接受治療）
      ；反之，如認行為人對於社會規範之認知並無重大偏離，
      行為控制能力亦無異常，僅因偶發、初犯或過失犯罪，刑
      罰對其效用不大，祇須為刑罰宣示之警示作用，即為已足
      ，此時即非不得緩其刑之執行，並藉違反緩刑規定將入監
      執行之心理強制作用，謀求行為人自發性之改善更新。而
      行為人是否有改善之可能性或執行之必要性，固係由法院
      為綜合之審酌考量，並就審酌考量所得而為預測性之判斷
      ，但當有客觀情狀顯示預測有誤時，亦非全無補救之道，
      法院仍得在一定之條件下，撤銷緩刑（參刑法第75條、第
      75條之1 ），使行為人執行其應執行之刑，以符正義。由
      是觀之，法院是否宣告緩刑，有其自由裁量之職權，而基
      於尊重法院裁量之專屬性，對其裁量宜採取較低之審查密
      度，祇須行為人符合刑法第74條第1 項所定之條件，法院
      即得宣告緩刑，與行為人犯罪情節是否重大，是否坦認犯
      行並賠償損失，並無絕對必然之關聯性（最高法院102 年
      度台上字第4161號判決意旨參照）。
（四）查被告前未曾因故意犯罪受有期徒刑以上刑之宣告，此有
      本院被告前案紀錄表各1 份附卷可憑，其因一時疏忽，致
      罹本案刑典，其犯後業已坦承犯行、頗表悔意、態度良好
      ，並於本院以如附件所示之條件與被害人家屬楊憶暉、楊
      乃耀達成和解，有本院108 年度重交附民字第14 號和解
      筆錄1 份在卷可稽（見本院卷第175頁）。本院審酌上情
      ，認被告經此偵審程序及刑之宣告，應知所警惕，且為使
      被害人張白子之子女楊憶暉、楊乃耀能獲取被告之匯款，
      本院因認對被告所處之刑以暫不執行為當，爰依刑法第74
      條第1項第1 款之規定，予以宣告緩刑2年，並依刑法第74
      條第2項第3 款規定，參酌被告與被害人張白子之子女楊
      憶暉、楊乃耀和解筆錄內容，命被告應履行如附件所示之
      和解內容，以資衡平。另上開命被告應依附件所示內容，
      向被害人張白子之子女楊憶暉、楊乃耀支付損害賠償，固
      得為民事強制執行名義，惟其性質因屬被害人張白子之子
      女楊憶暉、楊乃耀對被告本案犯行所生之損害賠償，與被
      害人張白子之子女楊憶暉、楊乃耀原依侵權行為法律關係
      所取得和解筆錄之執行名義債權性質應屬同一，被告如依
      期給付如附件所示金額款項，亦得於同一金額內，同時發
      生清償之效果，併此說明。
（五）另刑法第75條之1 第1 項第4 款規定：受緩刑之宣告而有
      下列情形之一，足認原宣告之緩刑難收其預期效果，而有
      執行刑罰之必要者，得撤銷其宣告：四違反第74條第2 項
      第1 款至第8 款所定負擔情節重大者。是倘被告未遵上開
      諭令，未履行如附表所示之和解內容，檢察官自得審酌其
      違反刑法第74條第2 項第3 款之情節是否重大，是否原宣
      告之緩刑難收其預期效果，而有執行刑罰之必要，而決定
      是否向法院聲請撤銷被告之緩刑宣告，附此敘明。
據上論斷，應依刑事訴訟法第368 條，刑法第74條第1 項第1 款
、第2 項第3 款，判決如主文。
本案經檢察官楊景舜提起公訴，檢察官馬中人提起上訴，檢察官
陳孟黎到庭執行職務。
中　　華　　民　　國　  109　　年　　1　　月　　9 　　日
     　　　　　　 刑事第十三庭審判長法  官  王國棟
                                    法  官  蔡聰明
                                    法  官　呂煜仁
以上正本證明與原本無異。
不得上訴。
                                    書記官　林廷佳
中　　華　　民　　國　　109 　年　　1 　　月　　9 　　日
附錄：本案論罪科刑法條全文

附件：